【裁判字號】    98,上訴,250
【裁判日期】    980408
【裁判案由】    妨害自由等
【裁判全文】
臺灣高等法院臺南分院刑事判決  九十八年度上訴字第二五０號
上訴人
即被告  甲○○
上列上訴人因妨害自由等案件，不服臺灣臺南地方法院九十七年
度訴字第一五六號中華民國九十七年十一月二十八日第一審判決
（起訴案號：臺灣臺南地方法院檢察署九十六年度偵字第九三七
０號），提起上訴，本院判決如下：
    主    文
上訴駁回。
    事    實
一、甲○○前於民國（下同）九十三年間因違反槍砲彈藥刀械管
    制條例案件，經臺灣臺南地方法院判處有期徒刑一年四月確
    定，於九十四年四月二十三日入監執行，九十五年五月二十
    三日縮短刑期假釋出監，於九十五年十二月十六日假釋付保
    護管束期滿未經撤銷，視為執行完畢。
二、甲○○、莊景雄與郭青、綽號「阿安」之成年男子及數名不
    詳姓名、年籍之成年男子，於九十六年六月十二日下午六時
    三十分許，為郭青與張明田間面額新台幣（下同）十萬元之
    票據債務，與乙○○相約至張明田位於臺南市○○○街五六
    號住處，請乙○○向其叔叔張明田說情，讓郭青先清償五萬
    元，剩餘五萬元以分期方式清償。惟遭張明田拒絕，郭青因
    而遷怒於乙○○，要求乙○○即刻返還其前所積欠之五百四
    十萬元賭債，因乙○○回答無力償還，甲○○與莊景雄竟共
    同基於傷害他人身體之犯意聯絡，分別出拳毆打乙○○，致
    乙○○受有頭皮表淺血腫、顏面、右腕挫傷血腫及前胸挫傷
    疼痛等傷害（告訴人乙○○已於九十七年十一月六日具狀撤
    回告訴，甲○○、莊景雄被訴共同傷害罪部分，業經原審判
    決公訴不受理）。毆打乙○○後，郭青、甲○○、莊景雄與
    姓名、年籍不詳之數名男子為達催討賭債之目的，竟基於妨
    害乙○○自由之犯意聯絡，由其中一人摟住乙○○肩膀方式
    ，強押乙○○上車，而剝奪其行動自由，並分乘二輛車，繞
    行於台南市區道路，質問乙○○要如何處理債務問題，剝奪
    其行動自由，乙○○迫於無奈遂稱要找其父張天助幫忙，郭
    青、甲○○、莊景雄及數名不詳姓名、年籍之男子等人於當
    日晚上九時許，承前開犯意，駕車將乙○○載往張天助位於
    臺南縣山上鄉玉峰村牛稠埔十一號住處，將已入睡之張天助
    喚醒後，要求張天助以其所有之土地償還乙○○積欠之賭債
    ，談判過程中，張天助見郭青口氣兇狠，且有人出手毆打乙
    ○○，乃以天色已暗，且需其他兄弟同意為由，要求眾人翌
    日再來，甲○○等人同意後，郭青先與莊景雄等人分手，甲
    ○○等人則將乙○○直接帶往臺南市東區悠然居茶坊，將乙
    ○○私行拘禁於某包廂內，由甲○○、莊景雄、綽號「阿安
    」之男子及不詳姓名、年籍之數名男子輪流看守乙○○。嗣
    翌日十三日上午七時許，甲○○、莊景雄、綽號「阿安」之
    男子及不詳姓名、年籍之數名男子於悠然居茶坊會合後，同
    分乘二輛車，將乙○○帶往張天助上開住處續行談判，幸經
    張天助之家人張添榮即時報警處理，始因而查獲（莊景雄業
    經原審依共同犯私行拘禁罪，判處有期徒刑六月確定）。
三、案經告訴人乙○○告訴台南縣警察局新化分局報告臺灣臺南
    地方法院檢察署檢察官偵查起訴。
    理    由
甲、程序方面：
    按被告以外之人於檢察事務官、司法警察官或司法警察調查
    中所為之陳述，與審判中不符時，其先前之陳述具有較可信
    之特別情況，且為證明犯罪事實存否所必要者，得為證據。
    刑事訴訟法第一百五十九條之二定有明文。本件告訴人乙○
    ○警詢之供述，屬於被告以外之人於審判外之陳述，然乙○
    ○嗣後於九十七年十一月十八日原審審理期日到庭經檢辯雙
    方詰問後，經核對其證述內容，與其上開警詢之供述內容不
    符，本院審酌乙○○係因賭債糾紛遭人歐打，並於當晚及翌
    日一早二度遭人帶往其父住處催討債務，來人人數眾多，態
    度甚不佳，並要求乙○○之父拿出土地權狀處理，家人見狀
    趁隙報警後，始於當日前往警局供述遭人限制行動自由之原
    因及過程，則其於警局供述時行動已未受限制，亦無遭人逼
    迫或誘導可能，應係出於自由意志而為之陳述，且其供述內
    容互核與被告甲○○於偵查中自白限制乙○○之過程大致相
    符，具有可信之特別狀況，及其於警詢中供述遭人控制行動
    自由之內容，為證明本案犯罪事實存否所必要，依上開法條
    規定，認告訴人乙○○於九十六年六月十三日之警詢供述，
    得為證據，具有證據能力。
乙、實體方面：
一、訊據被告甲○○矢口否認有妨害自由犯行，辯稱：伊要帶乙
    ○○前往山上鄉老家，是乙○○自行提議，而前往悠然居茶
    坊，亦經乙○○同意；又悠然居茶坊為公共場所，不適合限
    制乙○○行動自由云云。
二、經查：
(一)上揭犯罪事實，業據被告甲○○於九十六年七月二十五日偵
    查中供稱：「．．之後我跟莊景雄出手打乙○○，問他要不
    要處理先前欠的債，乙○○說要回去請求他的爸爸處理，乙
    ○○就上阿安的車，到乙○○山上鄉的家裡，．．莊景雄說
    乙○○的爸爸說明天早上要到農會辦貸款，我們四個人就回
    到台南市的悠然居的茶坊，．．我離開時莊景雄、阿安還在
    茶坊，．．我四點多才又再去茶坊，莊景雄與安阿都在那裡
    ，．．大概八點多左右再由阿安開車載莊景雄、我及乙○○
    到乙○○家．．。我四點多回到悠然居時，有看到其中二個
    年輕人（係九十六年六月十二日亦前往張明田臺南市○○○
    街五六號住處之數名不詳姓名、年籍男子中之二人）在悠然
    居與阿安在玩大老二，隔天早上到山上鄉時，那兩個年輕人
    也有去，他們是坐另外一部車。」「（你們當天是不是乙○
    ○如果不解決債務，就不讓乙○○離開的意思？）有。」並
    向檢察官為認罪之意思（見九十六年度偵字第九三七０號偵
    查卷《下稱偵查卷》第三十二至三十四頁）。嗣於九十七年
    一月三日偵查中具結證稱：．．郭青要還乙○○叔叔的錢，
    因為不夠五萬元，郭青要乙○○向他叔叔說情，要分期按月
    還一萬元，結果他叔叔不願意，郭青就對乙○○叔叔說．．
    ，我也要向乙○○要那些欠款，結果乙○○沒有那麼多錢償
    還，莊景雄就毆打乙○○五、六下，我也出手打乙○○胸部
    ，．．乙○○說要回去找他的家人幫忙，．．到他家後他父
    親說隔天早上才能辦理，莊景雄怕乙○○回去後找不到人，
    就將乙○○帶到悠然居茶坊，去那邊喝咖啡，這期間我與阿
    安、莊景雄就輪流看守乙○○，一直到隔天早上七點半，我
    們三人又將乙○○帶到他家，找他父親拿土地權狀辦貸款，
    後來警察就來了等語（見偵查卷第七十二至七十五頁）。明
    確供述或證述，被告等因證人乙○○積欠郭青債務未償，於
    毆打乙○○後，乙○○表示要找父親張天助幫忙，乃立即將
    乙○○帶往山上鄉老家找張天助解決，因張天助表示翌日才
    能處理，彼等唯恐讓乙○○離開，隔天無法找到人，又共同
    將乙○○帶往臺南市東區悠然居茶坊，並由被告等人輪流看
    守，限制其不得離去，翌日一大早再將乙○○帶往山上鄉老
    家，直至張天助家人報警，警察抵達後乙○○之行動自由始
    未再受限之事實。
(二)又據告訴人乙○○於九十六年六月十三日警詢時供述：遭莊
    景雄等人毆打及索討賭債，且被告莊景雄、甲○○及數名不
    詳年籍之男子為向其催討賭債，連夜將其以休旅車載往父親
    張天助位於山上鄉住處，之後又因父親張天助表示翌日再處
    理，上開人員遂將其押往台南市（即悠然居茶坊）限制行動
    自由等語明確（見警卷第十六至十九頁）；證人張明田亦證
    述：乙○○與郭青及被告等人於九十六年六月十二日下午前
    往其位於台南市之工廠處理票據債務，因其不同意郭青分期
    付款，郭青轉而向乙○○催討債務，並見被告莊景雄出手毆
    打乙○○，之後看見莊景雄手攬乙○○的肩膀而離開，當時
    乙○○表情很不好看等語（見一審卷第八十二至八十七頁）
    ；證人張天助更證述乙○○確與被告等人於九十六年六月十
    二日夜間前往其住處催討債務，當時乙○○臉上有瘀青，來
    人口氣甚差，要求其拿出土地處理乙○○之債務，並當面毆
    打乙○○，其以當時已晚為由，要求翌日再處理，眾人遂與
    乙○○一同離去，隔天一大早，又分乘二台車再度前往其住
    處催討債務等情（見一審卷第一二七至一三七頁），彼等證
    述之情節大致相符，復有乙○○簽發之本票七紙、國立成功
    大學醫學院附設醫院診斷證明書一紙、乙○○受傷照片二張
    、台南縣警察局新化分局九十七年三月十八日及同年五月九
    日檢送之報案紀錄與報案人年籍資料等可資佐證。是告訴人
    乙○○於離開證人張明田上開工廠後，即遭被告等人限制行
    動自由，先將其帶往張天助位於山上鄉之老家，接續帶往台
    南市悠然居茶坊拘禁，翌日早晨再以自小客車載往上開山上
    鄉老家，直至警察到場處理，行動自由始未受限之事實，應
    足認定。
(三)告訴人乙○○嗣後於原審雖證稱：伊回去找父親幫忙時，父
    親有同意要賣掉土地，那天晚上有講好，隔天再來處理，之
    後伊與被告及其他共七、八人共同前往悠然居茶坊，伊跟被
    告說時間太晚了，跟他們聊一聊，隔天再去處理，大家就在
    茶坊那邊聊天、喝茶。伊在茶坊時沒有說想要離開，我想先
    把事情解決，人才會輕鬆。因為我身體不好，想趕快把事情
    解決。伊在悠然居後有自己向服務生點東西吃，也有自己去
    上廁所等語（見一審卷第一一五、一一六頁）。然此與上開
    警詢時供述遭被告等人限制行動自由之經過，顯然不符。再
    者，證人張天助於原審審理時已明白表示伊不同意賣土地，
    才會以時間已晚無法處理，要求對方隔天再處理等語明確（
    見一審卷第一二七至一二八頁），且告訴人乙○○與被告等
    人共同前往父親家中前，並未事先知會父親張天助，張天助
    係於睡夢中遭人叫醒，其見兒子乙○○臉上明顯有遭人毆打
    之瘀青，現場來人眾多，口氣不佳，又要求伊提供土地來處
    理乙○○之債務，此時證人張天助不願輕易出售土地之情形
    下，以時間已晚為由，託詞翌日再行處理，甚為合理，反而
    告訴人乙○○證述張天助當天已同意賣土地，並非可信。佐
    以告訴人乙○○自述認識莊景雄一年多，交情僅曾喝過酒，
    甲○○及其他前往悠然居之年輕人均不認識，當日為第一次
    見面等情（見一審卷第一二一頁），以告訴人乙○○與被告
    等人交情普通或幾無任何交情，加上當日甫遭被告等人毆打
    及催討債務，果其行動自由未受限制，應是對被告等人避之
    唯恐不及，或是自行返家休息，豈會同意與被告等人在悠然
    居茶坊喝茶、聊天之可能。足徵告訴人乙○○於原審證述之
    內容，與常情相違，不足採信，尚難作為被告有利之認定。
(四)被告辯稱：悠然居茶坊為公共場所，不適合限制乙○○行動
    自由云云。然查悠然居茶坊固為營業場所，可供不特定人出
    入，但依被告提供之照片及告訴人乙○○供述該處之包廂情
    形（見一審卷第一二六至一二八頁），告訴人乙○○係與被
    告等人坐於包廂內，包廂四周又有屏風或竹排區隔，高度達
    一百四十公分，顯具有一定之隱密性，入座其中後，外人無
    法由外一窺包廂內情況，該包廂非不可作為拘禁他人之處所
    。況告訴人乙○○證述於茶坊停留期間，未曾單獨一個人獨
    處，都有人在旁作陪之情。而被告甲○○亦坦承有與莊景雄
    、綽號阿安等人輪流陪著乙○○等語（見一審卷第一四三頁
    ），加上被告等人確有毆打告訴人乙○○之情，告訴人乙○
    ○非無可能因此不敢輕舉妄動，未對外求救，又或者告訴人
    乙○○之父親張天助當時已表示隔天要處理債務，告訴人乙
    ○○亦有可能認積欠之債務有望解決，而暫無求救必要，自
    不能因告訴人乙○○未有任何求助舉動，即認其行動自由未
    遭限制，被告上開所辯，亦不足採。
(五)綜上事證，本件被告等妨害自由之犯行，已臻事證明確，應
    依法論科。
三、按刑法第三百零二條所謂之「私行拘禁」為主要性及狹義性
    之規定，而「以其他非法方法剝奪人之行動自由」屬於補充
    性、次要性規定，上開行為既該當二種妨害自由之形，自應
    適用主要性規定論處（最高法院九十四年度台上字三五六一
    號判決要旨參照）。查郭青因乙○○辦事不力遷怒於乙○○
    ，要求乙○○立即返還積欠之賭債，被告甲○○、莊景雄遂
    於毆打乙○○後，先指示不詳姓名之人將乙○○強押上車，
    眾人再分乘二輛車於台南市區道路亂逛，之後即將乙○○押
    往其父親張天助位於臺南縣山上鄉住處談判，談判後復將乙
    ○○帶至台南市悠然居茶坊，將乙○○私行拘禁於包廂內，
    待翌日早上再將乙○○帶回張天助住處談判，以遂行逼迫乙
    ○○清償積欠郭青賭債之目的。核被告將乙○○強押上車、
    駕車於市區亂逛、押往張天助住處、將乙○○私行拘禁於上
    開茶坊包廂內、押往張天助住處談判等舉止，均該當剝奪人
    行動自由之構成要件行為，應成立刑法第三百零二條第一項
    之私行拘禁罪。惟參照上開說明，應認係以一私行拘禁之犯
    意，繼續數動作所為之一行為，為實質上一罪，自當論以私
    行拘禁罪即為已足。公訴意旨僅就被告私行將乙○○拘禁於
    悠然居茶坊包廂之事實提起公訴，未就被告毆打乙○○後，
    將乙○○強押上車、駕車於市區亂逛、押往張天助住處，及
    居禁於台南市悠然居茶坊包廂之翌日復將乙○○押往張天助
    住處談判等事實提起公訴，惟上開行為，與前開起訴部分既
    有實質上一罪關係，自得併予審理。
四、再按以自己共同犯罪之意思，參與實施犯罪構成要件以外之
    行為，或以自己共同犯罪之意思，事先同謀，而由其中一部
    分人實施犯罪之行為者，均為共同正犯（大法官會議釋字第
    一０九號解釋參照）。查案外人郭青固然僅參與強押乙○○
    上車，並帶往張天助住處，剝奪乙○○行動自由之犯行，並
    未參與將被害人乙○○拘禁於悠然居茶坊之行為。惟審酌被
    告等剝奪被害人乙○○行動自由之目的，是為逼迫乙○○清
    償積欠郭青之賭債，郭青於本案中顯居於主導地位，揆諸上
    開大法官會議解釋，郭青與被告及莊景雄、姓名不詳之男子
    間，就上開犯罪行為，有犯意聯絡，行為分擔，應論以共同
    正犯。被告前於九十三年間因違反槍砲彈藥刀械管制條例案
    件，經原審判處有期徒刑一年四月確定，於九十四年四月二
    十三日入監執行，九十五年五月二十三日縮短刑期假釋出監
    ，於九十五年十二月十六日假釋付保護管束期滿未經撤銷，
    視為執行完畢，於五年內再故意犯本件有期徒刑以上之罪，
    為累犯，應加重其刑。原審審酌被告犯罪動機、目的、手段
    、犯罪角色之分擔、業與告訴人乙○○達成和解，經撤回傷
    害罪之告訴並表示對於妨害自由部分不願追究之意，有和解
    書附卷可參，及被告之品行、智識程度與犯後態度等一切情
    狀，適用刑法第二十八條、第三百零二條第一項、第四十七
    條第一項、第四十一條第一項前段、刑法施行法第一條之一
    ，量處有期徒刑陸月，並諭知如易科罰金，以新台幣壹仟元
    折算壹日。本院經核原判決認事用法，均無不合，量刑亦屬
    妥適。被告上訴否認犯罪，指摘原判決不當，為無理由，應
    予駁回。
五、據上論斷，應依刑事訴訟法第三百六十八條，判決如主文。
本案經檢察官郭珍妮到庭執行職務。
中    華    民    國    98    年    4     月    8     日
                  刑事第一庭審判長法官  黃  崑  宗
                                  法官  王  明  宏
                                  法官  蔡  長  林
以上正本證明與原本無異。
如不服本判決應於收受送達後10日內向本院提出上訴書狀，其未
敘述上訴理由者，並得於提起上訴後10日內向本院補提理由書（
均須按他造當事人之人數附繕本）「切勿逕送上級法院」。
                                書記官  李  培  薇
中    華    民    國    98    年    4     月    9     日
附錄本案論罪科刑法條全文：
刑法第三百零二條第一項（私行拘禁罪）：
  私行拘禁或以其他非法方法，剝奪人之行動自由者，處五年以
下有期徒刑、拘役或三百元以下罰金。


司法院資訊處製作；財團法人民間司法改革基金會備份。
